臺灣高等法院民事判決
108年度重上字第955號
上  訴  人  陳榮火  


訴訟代理人  陳亮佑律師
            雷  麗律師  
被  上訴人  邱福均  
訴訟代理人  張珮琦律師
複  代理人  黃瀞慧律師
上列當事人間請求給付買賣價金事件，上訴人對於中華民國108
年10月1日臺灣桃園地方法院107年度重訴字第159號第一審判決
提起上訴，並為訴之追加，本院於109年7月21日言詞辯論終結，
判決如下：
  　主    文
上訴及追加之訴並追加部分假執行之聲請均駁回。
第二審訴訟費用(含追加之訴)由上訴人負擔。
    事實及理由
壹、程序部分：按在第二審為訴之變更或追加，非經他造同意，
     不得為之；但請求之基礎事實同一者，不在此限。民事訴
    訟 法第446條第1項、第255條第1項第2款分別定有明文。本
    件上訴人於原審主張：被上訴人於民國(下同)105年春節後
    ，以新臺幣(下同)1,120萬元向伊購買祐杰實業有限公司(下
    稱祐杰公司)40%之出資額，並約定先交付發票日為105年7月
    31日，票面金額合計400萬元之支票2紙予伊，尾款則待出資
    額變更登記完成後再行給付。伊於105年9月29日已完成出資
    額變更登記予被上訴人所指定之陳炫頴名義，惟被上訴人僅
    給付400萬元，尚有尾款拒不給付，爰依民法第367條之規定
    ，請求被上訴人給付720萬元本息等語。嗣於本院主張縱認
    兩造間之買賣契約業經伊解除，兩造本應互負回復原狀之義
    務，然被上訴人於107年3月3日祐杰公司股東會議上同意處
    分公司股份，致祐杰公司股份於同年10月30日已全數出售第
    三人，並於同年12月17日完成變更登記，被上訴人所持40%
    股份已無法返還，屬可歸責於被上訴人事由致返還不能，依
    民法第226條第1項規定，被上訴人應賠償1,120萬元，扣除
    被上訴人已給付之400萬元，尚應賠償720萬元。爰追加民法
    第226條第1項規定為請求權依據(見本院卷第47至48、110、
    261至262頁)。經查上訴人上揭追加部分係基於兩造間就祐
    杰公司40%之出資額買賣同一基礎事實為請求，相關證據及
    資料具有共通性，可於本院審理程序中加以利用，依上開說
    明，並無不合，應予准許，合先敘明。
貳、實體部分：
一、上訴人起訴主張：伊本為祐杰公司之實際經營者及股東，訴
    外人陳柏洋於105年春節後，會同訴外人陳彥勳及被上訴人
    磋商伊出資額轉賣事宜。被上訴人以1,120萬元向伊購買祐
    杰公司40%之出資額，並約定先交付發票日為105年7月31日
    ，票面金額合計400萬元之支票2紙，尾款720萬元則待出資
    額變更登記完成後再行給付。系爭支票已經兌現，伊於105
    年9月29日亦完成出資額變更登記為被上訴人所指定之陳炫
    頴名義，惟被上訴人僅給付400萬元，尚有尾款拒不給付，
    爰依民法第367條之規定，求為命被上訴人應給付720萬元，
    及自起訴狀繕本送達翌日起至清償日止，按年息5%計算之利
    息之判決。
二、被上訴人則以：伊係以400萬元向上訴人購買祐杰公司40%之
    出資額，並已按約定履行給付完畢。縱認兩造間之買賣價金
    為1,120萬元，上訴人於106年5月3日業以存證信函催告伊於
    收受後5日內履行給付尾款義務，否則即以該存證信函為解
    約之表示解除買賣契約。因伊於同年月5日收受上開存證信
    函後並未履行，故兩造間之買賣契約業於同年月10日經上訴
    人解除，上訴人不得再依買賣契約向伊請求給付尾款等語，
    資為抗辯。
三、原審為上訴人敗訴之判決，上訴人據此提起上訴，並為訴之
    追加，補陳：伊就祐杰公司事實上僅持有75%股份之出資額
    ，另外25%為訴外人陳東憲隱藏持股，未顯名於股東登記簿
    ，故伊於105年欲出售手中持股，並轉由訴外人陳柏洋(即陳
    東憲兒子)、陳彥勳及被上訴人經營時，名義上係出售整間
    公司，而實質上為75%股份之買賣交易。伊寄發原證3、被證
    2存證信函本意，係向被上訴人催討尾款，被上訴人若無履
    約之意，則兩造即行合意解約並返還股份。因被上訴人遲未
    回應，伊始提起本件訴訟要求給付尾款，無單方解約之意，
    並因被上訴人未有進一步合意解除契約之意思，兩造間之買
    賣契約自仍存在。縱認兩造間之買賣契約業經伊解除，兩造
    本應互負回復原狀之義務，然被上訴人於107年3月3日祐杰
    公司股東會議上同意處分公司股份，致祐杰公司股份於同年
    10月30日已全數出售第三人，並於同年12月17日完成變更登
    記，被上訴人所持40%股份已無法返還伊，應屬可歸責於被
    上訴人之事由，依民法第226條第1項規定，被上訴人應賠償
    1,120萬元，扣除被上訴人已給付之400萬元，尚應賠償720
    萬元等語。並上訴聲明：㈠原判決廢棄。㈡被上訴人應給付上
    訴人720萬元，及自起訴狀繕本送達翌日起至清償日止，按
    年息5%計算之利息。㈢願供擔保，請准宣告假執行。
　　被上訴人補陳：上訴人起訴時主張為祐杰公司出資額100萬
    元之股東，上訴後於本院改稱僅持有75%之出資額，前後矛
    盾，與事實不符。伊確實於105年與訴外人陳柏洋、陳彥勳
    、陳東憲等人向上訴人購買祐杰公司之出資額，惟每個人購
    買條件不同，伊係以400萬元購買祐杰公司40%之出資額，並
    按約定履行給付價金完畢後，上訴人始於105年9月29日辦妥
    股東出資轉讓及章程變更登記。兩造均已履約完畢，上訴人
    解除契約與法不合。至若認上訴人得解約，解約後伊應回復
    原狀之給付義務，因係遭陳柏洋以偽造文書方式將伊登記名
    義人陳炫頴之出資額過戶，顯不可歸責於伊，依民法第225
    條第1項規定，伊免給付義務，上訴人主張伊應依同法第226
    條負損害賠償責任，亦無理由等語，並答辯聲明：㈠上訴及
    追加之訴均駁回。㈡如受不利益判決，請准以現金或等值玉
    山商業銀行可轉讓定期存單供擔保，免為假執行之宣告。
四、兩造不爭執之事項：
　㈠被上訴人交付上訴人原證1所示2紙支票(支票號碼分別為：LM
    0000000、LM0000000，發票人均為順旺清除有限公司、發票
    日均為105年7月31日、票面金額均為200萬元，見原審卷第4
    頁)，以支付向上訴人購買祐杰公司40%出資額之價金，並已
    兌現完畢。　　
　㈡祐杰公司原104年6月2日之公司變更登記表記載：資本總額10
    0萬元，代表人為上訴人，上訴人(董事)出資額100萬元(見
    原審卷第205至206頁)。
　㈢祐杰公司105年9月29日之公司變更登記表記載：資本總額100
    萬元，代表人為陳博宇。股東陳東憲之出資額25萬元、董事
    陳博宇之出資額25萬元、股東陳彥勳之出資額10萬元、股東
    陳炫頴之出資額40萬元(見原審卷第6至8頁、第208至210頁)
    。　
　㈣祐杰公司107年12月24日之公司變更登記表記載：資本總額10
    0萬元，代表人為方佳智。董事方佳智之出資額20萬元、股
    東陳柏洋之出資額15萬元、股東黃美月之出資額10萬元、股
    東吳家燊之出資額10萬元、股東方柏榆之出資額15萬元、股
    東方金城之出資額10萬元、股東方怡婷之出資額10萬元、股
    東方宏暐之出資額10萬元(原審卷第213至215頁）。
　㈤上訴人於106年5月3日寄發大溪南興郵局第32號存證信函予被
    上訴人，被上訴人於同年月5日收受（見原審卷第9至11頁）
    。上訴人又於106年5月22日寄發大溪南興郵局第39號存證信
    函予被上訴人，被上訴人於同年月23日收受（見原審卷第64
    至67頁、第73頁下方）。
　㈥上訴人是訴外人陳柏洋的叔叔，上訴人與訴外人陳彥勳是堂
    兄弟。訴外人陳東憲是訴外人陳柏洋的父親，上訴人之哥哥
    。
五、上訴人主張兩造間約定之買賣價金為1,120萬元，惟被上訴
    人僅給付400萬元，尚有尾款720萬元未給付，爰依民法第37
    6條之規定，請求被上訴人給付。縱認兩造間之買賣契約業
    經伊解除，因被上訴人已無法回復原狀返還祐杰公司之出資
    額，係屬可歸責於被上訴人之事由，依民法第226條第1項規
    定，被上訴人亦應賠償伊720萬元等語，然為被上訴人所否
    認，並以前詞置辯。是本件應審究為：㈠被上訴人所購買上
    訴人在祐杰公司出資額40%之買賣價金約定為若干？上訴人
    依民法第367條規定，請求被上訴人給付尾款720萬元，有無
    理由？㈡上訴人是否已解除兩造間之買賣契約？被上訴人是
    否已無法返還祐杰公司之出資額？上訴人依民法第226條第1
    項規定，請求被上訴人賠償720萬元，有無理由？
六、上訴人並未舉證被上訴人所購買祐杰公司出資額40%之買賣
    價金約定為1,120萬元，上訴人依民法第367條規定，請求被
    上訴人給付尾款720萬元，為無理由:
　㈠按當事人主張有利於己之事實者，就其事實有舉證之責任，
    民事訴訟法第277條前段定有明文；又關於舉證責任之分配
    ，民事訴訟如係由原告主張權利者，應先由原告負舉證之責
    ，若原告先不能舉證，以證實自己主張之事實為真實，則被
    告就其抗辯事實即令不能舉證，或其所舉證據尚有疵累，亦
    應駁回原告之請求。主張法律關係存在之當事人，須就該法
    律關係發生所須具備之特別要件，負舉證之責任。本件上訴
    人主張：被上訴人同意以1,120萬元向伊購買祐杰公司40％之
    出資額(登記出資額40萬元）一節，既為被上訴人所否認，
    則就兩造已經合意由被上訴人以1,120萬元購買上訴人登記
    之40％出資額之事實，自應由上訴人就該有利於己之權利發
    生特別要件事實負舉證之責。
  ㈡經查，上訴人起訴時，係主張：上訴人為祐杰公司實際經營
    者，105年農曆年後，訴外人陳柏洋（上訴人之姪子）會同
    被上訴人、訴外人陳彥勳（上訴人之堂兄弟）三人至上訴人
    經營之公司，表示希望能入主經營祐杰公司，雙方就股權買
    賣幾經磋商後，同意祐杰公司之股份（即出資額），每10％
    價格為280萬元，被上訴人向上訴人購買40%，總金額為11,2
    0萬元。被上訴人先交付之2紙支票共400萬元業已兌現，兩
    造約定待變更登記完成後再給付餘款720萬元云云(見原審卷
    第2頁起訴狀)。惟上訴時改稱：上訴人事實上僅持有祐杰公
    司75％之股份，另外25％為陳東憲隱藏持股。陳柏洋買受股份
    25％之價金共700萬元，分期給付於108年1月30日給付100萬
    元，並簽立本票600萬元擔保尾款之清償云云(見本院卷第42
    、43頁上訴理由狀)。就上訴人持有祐杰公司全部或75％之股
    份前後矛盾，則上訴人對於出售其名下祐杰公司出資額40%
    股份予被上訴人之買賣契約內容之陳述，前後已有不符。上
    訴人並稱:陳柏洋於原審雖陳稱於105年5月有匯款300萬元價
    金至公司帳戶，其餘款項尚未支付，惟實際上該300萬元嗣
    後係用於陳柏洋等人後續經營祐杰公司之營運資金，上訴人
    根本未曾動用上開金額作為買賣價金云云(見本院卷第252頁
    )。然陳柏洋於原審證述：我於105年5月有匯款300萬元至公
    司帳戶，因為我沒有那麼多錢，所以我只先匯300萬元，剩
    下的想說等其他股東都匯進來後再來處理等語(見原審卷第1
    02頁），則依陳柏洋所稱300萬元是購買股份價金。查衡情
    若真是如上訴人所辯300萬元是經營公司之營運資金，理應
    由所有股東按所佔股份比例出資，豈有由陳柏洋自行出資之
    理，上訴人所辯顯不合事理，又未舉證，並不可採，則所謂
    陳柏洋買受股份25％之價金共700萬元一節，無從憑信。
　㈢次查，依據由上訴人提出之兩造對話錄音，被上訴人陳明「
    他(指陳柏洋)是跟我說要我出400，你先聽我說你先聽我說
    完，他要我出400，剩下的他自己處理，處理到後面怎麼變
    成換我的事情，你聽懂我的意思吧！」，經上訴人追問「不
    是什麼誰的事，我們說的是這2800萬，你要認40%，40%是多
    少錢，1000 …1120萬，這是你跟人認的，你認的你就要承擔
    阿！」，被上訴人仍堅稱「你先聽我說完，你先聽我說完，
    從頭到尾你都還不了解。我聽你…，從頭到尾，你家柏洋說
    ，小邱(指被上訴人)，你出400萬，剩下的他賺的每個月都
    會還，因為那時候在拖你自己應該知道啦，我說我都不知道
    啦，那時候你們柏洋說甚麼，我都說隨便拉，那都是他的事
    情，他也說他錢都準備好了，我不知道從頭到尾他都沒有錢
    啦。」等語(翻譯文見本院卷第58、59頁)，錄音係由上訴人
    為之，被上訴人並不知情被錄音，則被上訴人於當時之對話
    可信為真。被上訴人辯稱:陳柏洋當初欲取得祐杰公司之實
    際經營權，但因無資金，故找被上訴人等人來購買祐杰公司
    出資額。被上訴人自始即明確表達僅欲以400萬元購買祐杰
    公司40萬元出資額，陳柏洋遂表示，他去跟上訴人談，然此
    均為陳柏洋與上訴人間之約定，無論陳柏洋事後是否依約履
    行，皆與被上訴人無涉，為可採信。至於陳柏洋未獲被上訴
    人授權，自行與上訴人談妥以多少價金購買，或是否因與上
    訴人之親誼而欲坑騙被上訴人，均上訴人與陳柏洋間之問題
    ，與被上訴人無涉，不得責令被上訴人負責。　　
　㈣再查，被上訴人係以順旺清除有限公司名義，開立支票抬頭
    祐杰公司，票載發票日為105年7月31日，票面金額200萬元
    之支票二紙，支付其向上訴人購買伊名下祐杰公司出資額40
    萬元之買賣價金。該二紙支票已由祐杰公司兌現，上訴人並
    已取得該400萬元款項，為上訴人所不爭執。上訴人收受400
    萬元價金後，並於105年9月9日親自簽名退股，有股東同意
    書可據（見原審卷第212頁），並於105年9月29日至桃園市
    政府辦妥股東出資轉讓及章程變更登記，將被上訴人借名之
    陳炫頴登記為股東，有公司變更登記表可參(見原審卷第7頁
    )。參照證人陳柏洋證述：(買賣價金是登記好後匯進公司帳
    戶?)所有要買股權的人都是這樣等語（見原審卷第102頁）
    。再依據上訴人自承：訴外人陳彥勳於105年7月6日將280萬
    元匯入祐杰公司帳戶等語(見本院卷第43頁、214頁)，證人
    陳彥勳亦稱:280萬元購買股份之價金已經付了等語(見原審
    卷第49頁)。足見上訴人與出資額之股份買受人，確實約定
    係買受人先匯款至公司後，上訴人始辦理出資額變更暨章程
    變更登記，此亦合乎經驗法則。上訴人陳稱被上訴人應先給
    付400萬元，過戶登記後再給付720萬元之尾款，並不可採。
    則系爭股份既已登記被上訴人指定之陳炫頴名義，應認被上
    訴人所稱價金已經付清完畢為可採。
　㈤按債之買賣契約法律關係只存在於特定當事人間，每個買賣
    標的因各自對於獲利之期待、市場行情評估等均不相同，每
    個人購買之條件不同，被上訴人係以400萬元購買上訴人之
    出資額40萬元，且按約定於105年7月31日給付上訴人，上訴
    人方過戶出資額40萬元給被上訴人指定之陳炫頴，已如前述
    。上訴人與陳柏洋之購買股份為虛偽不實，不足採信。至於
    陳彥勳以280萬元向上訴人購買在祐杰公司之出資額，或陳
    柏洋嗣後將祐杰公司以1,800萬元出售給方佳智等人，均與
    本件被上訴人向上訴人購買出資額之價額多寡無關。另陳柏
    洋嗣後以偽造文書方式將被上訴人所有借名登記在陳炫頴名
    下之出資額40萬元過戶給方佳智等人，陳柏洋已遭檢察官依
    偽造文書及偽證罪提起公訴（見本院卷第207至211頁），附
    此敘明。
  ㈥綜上，被上訴人係以400萬元，向上訴人購買伊在祐杰公司之
    40萬元出資額（百分比40%），被上訴人以順旺清除有限公
    司名義，開立支票抬頭祐杰公司，票載發票日為105年7月31
    日，票面金額200萬元之2紙支票，支付其向上訴人購買伊名
    下祐杰公司出資額40萬元之買賣價金。該2紙支票由祐杰公
    司兌現，上訴人並已取得該400萬元款項，上訴人收受400萬
    元價金後，於105年9月9日親自簽名退股，並於105年9月29
    日至桃園市政府辦妥股東出資轉讓及章程變更登記，被上訴
    人就本件買賣契約已履行完竣。上訴人所稱被上訴人以1120
    萬元向伊購買出資額，並未提出證據以實其說，上訴人依據
    買賣契約法律關係起訴請求被上訴人給付其餘720萬元本息
    ，並無理由。
七、上訴人依法不得解除兩造間之買賣契約，上訴人依民法第22
　　6條第1項規定，請求被上訴人賠償720萬元，並無理由:
  ㈠查上訴人於106年5月3日以大溪南興郵局第32號存證信函予被
    上訴人及副知陳炫頴，限期催告被上訴人於5日內履行，否
    則解除契約。上訴人復於106年5月22日寄發大溪南興郵局第
    39號存證信函，主張業已解除買賣契約，要求陳炫頴移轉「
    祐杰公司出資額40萬元」登記(見原審卷第9至11頁、64至67
    頁)。上訴人雖於上訴後辯稱此非解除契約，只是催請被上
    訴人履約給付尾款云云，經查與存證信函意旨不相符，尚非
    可採。但因本件買賣契約就祐杰公司登記出資額40萬元（即
    40％之出資額）之價金應為400萬元，被上訴人就本件買賣契
    約確實已履行完竣，上訴人解除契約依法無據，其依據解約
    後回復原狀之法律關係，主張損害賠償並無理由。
  ㈡因上訴人依法既不得解除兩造間之買賣契約，則關於被上訴
    人係因陳柏洋以偽造文書方式將被上訴人所有借名登記在陳
    炫頴名下之出資額40萬元過戶給方佳智等人，被上訴人是否
    可歸責?就此部分是否無法回復原狀而給付不能?之兩造攻防
    ，無須再為審究，附此敘明。
八、綜上所述，上訴人依買賣契約之約定，請求被上訴人給付餘
    款720萬元及自起訴狀繕本送達之翌日起至清償日止，按年
    息百分之5計算之利息，非屬正當，不應准許。從而原審所
    為上訴人敗訴之判決，及駁回假執行聲請，並無不合，上訴
    論旨指摘原判決不當，求予廢棄改判，為無理由，應駁回其
    上訴。又上訴人追加之訴並無理由，仍應予駁回，追加部分
    假執行之聲請並應駁回。
九、本件事證已臻明確，關於上訴人聲請調閱原審108年3月13日
    言詞辯論筆錄錄音檔部分，因已經有筆錄可參閱，至於當日
    兩造和解過程中因讓步所為陳述，不得採為判決根據，核無
    調閱必要，兩造其餘之攻擊或防禦方法及所用之證據，經本
    院斟酌後，認為均不足以影響本判決之結果，爰不逐一論列
    ，附此敘明。
十、據上論結，本件上訴及追加之訴均為無理由，依民事訴訟法
    第449條第1項、第78條，判決如主文。
中　　華　　民　　國　　109 　年　　8 　　月　　11　　日
                  民事第十庭    
                      審判長法  官  黃嘉烈
                            法  官  高明德
                            法  官  陳筱蓉
正本係照原本作成。
如不服本判決，應於收受送達後20日內向本院提出上訴書狀，其
未表明上訴理由者，應於提出上訴後20日內向本院補提理由書狀
（均須按他造當事人之人數附繕本），上訴時應提出委任律師或
具有律師資格之人之委任狀；委任有律師資格者，另應附具律師
資格證書及釋明委任人與受任人有民事訴訟法第466條之1第1項
但書或第2項（詳附註）所定關係之釋明文書影本。如委任律師
提起上訴者，應一併繳納上訴審裁判費。
中　　華　　民　　國　　109 　年　　8 　　月　　11　　日
  　　　　　　　　　　　　　書記官  章大富
附註：
民事訴訟法第466條之1（第1項、第2項）：
對於第二審判決上訴，上訴人應委任律師為訴訟代理人。但上訴
人或其法定代理人具有律師資格者，不在此限。
上訴人之配偶、三親等內之血親、二親等內之姻親，或上訴人為
法人、中央或地方機關時，其所屬專任人員具有律師資格並經法
院認為適當者，亦得為第三審訴訟代理人。